臺灣臺南地方法院刑事裁定　　　　　　　94年度自緝字第16號
自　訴　人　甲○
　　　　　　　　　　之12
被　　　告　丙○○
上列被告因詐欺案件，經自訴人提起自訴（八十七年度自字第四
十五號），本院裁定如下：
    主  文
自訴駁回。
    理  由
一、法院或受命法官，得於第一次審判期日前，訊問自訴人、被
    告及調查證據。第一項訊問及調查結果，如認為案件有第二
　　百五十二條、第二百五十三條、第二百五十四條之情形者，
  　得以裁定駁回自訴，刑事訴訟法第三百二十六條第一項前段
    、第三項前段定有明文。
二、自訴意旨略以：自訴人於民國八十六年五月間招募民間互助
    會，每會新臺幣（下同）一萬元，被告參加一會員，於同年
    九月間得標並已收取款項。被告得標後即簽發金額一萬元之
    本票六張以繳納死會款，然被告所簽發之本票並無一張兌現
    ，並逃之夭夭。則被告使自訴人陷於錯誤而收受本票，顯有
　　騙取自訴人金錢之意圖。因認被告涉有刑法第三百三十九條
  　第一項之詐欺取財罪嫌云云。
三、本件自訴人認被告涉有詐欺取財罪嫌，無非以其所提出本票
    影本六張等為其主要憑據。訊之被告堅決否認有何詐欺取財
    犯行，辯稱略以：伊係因沒錢所以未兌現所簽發之本票，伊
    簽發本票後還有匯錢給自訴人，並非惡意倒會等語。
四、按犯罪事實應依證據認定之，無證據不得認定犯罪事實，刑
    事訴訟法第一百五十四條第二項定有明文。又刑法第三百三
    十九條第一項詐欺罪之成立，以意圖為自己或第三人不法所
    有，以詐術使人將本人或第三人之物交付為要件。所謂以詐
    術使人交付，必須被詐欺人因其詐術而陷於錯誤，若其所用
    方法，不能認為詐術，亦不致使人陷於錯誤，即不構成該罪
    ，最高法院四十六年台上字第二六○號著有判例可資參照。
    至於債務人於債之關係成立後，如有未依債之本旨履行債務
    情形，在一般社會經驗上可能原因甚多，縱令出於惡意不為
    履行，苟無足以證明債務人在債之關係發生時，自始即具有
    不法所有意圖之積極證據，亦僅能令負民事債務不履行責任
    ，尚不得據此事後債務不履行之客觀事態，逕而推定債務人
    原先主觀上即具有詐欺犯意。
五、經查：
  (一)自訴人指訴被告參加其所召集之民間互助會，被告並於得標
    取得合會金後簽發本票予自訴人，以供嗣後繳納死會會款等
    情，業據自訴人提出本票影本六張為證，並經被告於本院調
    查時供承不諱，堪信為真實。
  (二)自訴人於本院調查時指陳：被告跟了二會，第一會就標走了
    ，到第十會時又標，被告十會以內的會款都有繳，第十會標
    走之後，也有繳死會會款到第十三、四會左右，之後就找不
    到被告了，二個會加起來被告尚欠二十幾萬元等語；被告亦
    供陳：伊得標並取得會款後，尚有繳納死會會款給會首即自
    訴人甲○，但忘記繳納幾會了等語（均見本院卷第四十一頁
    ）。則被告既非自第一會開始，即連續標取二會款項，亦非
    標取第二會款項後即分文未繳，則尚難認被告於參加自訴人
    所招募之互助會之初或標取會款之際有不法所有之意圖。
  (三)自訴人於自訴狀又指陳被告曾以類似方法向其他朋友詐騙會
    款後，不知去向云云。被告於本院調查時固坦承在八十六年
　　間確有參與自訴人及案外人乙○○及丁○○所招募之民間合
  　會，且均曾得標等語；且依自訴人所提出本票影本六張（到
    期日分別為八十六年十月一日、同年十月十五日、十一月一
    日、十二月一日、十二月十五日、八十七年一月一日，金額
    均為一萬元，本院八十七年度自字第四十五號卷第一至四頁
    ）、乙○○另案提起自訴所附本票影本六張（到期日分別為
    八十六年七月二十五日、同年八月二十五日、九月十日、九
    月二十五日、十月二十五日及十一月二十五日，金額均為三
    萬元，本院八十七年度自字第四十七號卷第一至四頁）及丁
    ○○另案提起自訴所附本票影本八張（到期日分別為八十六
    年八月五日、同年八月二十日、九月二十日、十月二十日、
    十一月五日、十一月二十日、十二月二十日及八十七年一月
    二十日，金額均為三萬元，本院八十七年度自字第五十號卷
    第一至四頁）觀之，被告同時參與上開三人招募之互助會，
    均每半個月標會一次，被告且參與自訴人所招募互助會二會
    ，以致於被告每月必須繳納之會款金額高達十六萬元，然經
    另案自訴人丁○○於本院調查時陳述：伊是因為乙○○才認
    識被告，乙○○與被告他們都在酒店上班，他們是同事，被
　　告一個月收入約一、二十萬元等語（本院卷第五十一頁）。
  　可知被告於參與自訴人、乙○○及丁○○三人互助會之際，
    非無同時負擔三會會款之資力。即難憑此遽認被告於參與互
    助會之初或標取會款之際，即有不法所有之意圖。
  (四)既難認定被告於自訴人招募互助會之初或被告於標取會款之
　　際有不法所有意圖，則被告前向自訴人領取得標會款，自係
　　本於其與自訴人間之互助會契約及其得標後之權利義務關係
  　，是亦殊難認被告有對自訴人使用任何詐術及自訴人係因陷
    於錯誤而給付會款。反之，被告與自訴人在民事上亦有合會
    契約之法律關係，應負給付餘會會款義務，其應負給付之義
    務而未付，僅能認係民事債務不履行問題，與刑法詐欺取財
    罪之構成要件尚屬有間。
六、綜上所述，本件應僅屬雙方民事糾紛，尚難認被告涉有詐欺
    取財刑責。此外，復查無其他積極證據足資證明被告有自訴
    人所指之詐欺取財犯嫌，本件應屬犯罪嫌疑不足，揆諸首揭
    說明，爰以裁定駁回自訴。
據上論斷，應依刑事訴訟法第三百二十六條第三項前段、第二百
五十二條第十款，裁定如主文。
中　　華　　民　　國　　96　　年　　1　　 月　　31　　日
　　　　　　　　刑事第十庭  審判長法　官　陳欽賢
　　　　　　　　　　　　　　　　　法　官  林臻嫺
　　　　　　　　　　　　　　　　　法　官  陳賢德
以上正本證明與原本無異。
如不服本裁定，應於收受送達後5日內向本院提出抗告狀。（應
附繕本）
　　　　　　　　　　　　　　　　　書記官  莊文茹
中　　華　　民　　國　　96　　年　　1 　　月　　31　　日
